臺灣高等法院高雄分院刑事判決　　　　 93年度上易字第615號
上　訴　人　臺灣高雄地方法院檢察署檢察官
被　　　告　甲○○
選任辯護人　蔡祥銘　律師
　　　　　　蔡晉祐　律師
上列上訴人因被告背信案件，不服臺灣高雄地方法院93年度易字
第314 號中華民國93年9 月22日第一審判決（起訴案號：臺灣高
雄地方法院檢察署92年度偵字第24943 號、24949 號），提起上
訴，本院判決如下：
    主  文
上訴駁回。
    理  由
一、公訴意旨略以：乙○○於民國（下同）91年10月間，以支付
    工程款1 成之代價向甲○○借英豪工程行之營利事業登記證
    及華南商業銀行北高雄分行000000000000號帳簿暨印鑑章，
    承包大成．大陸聯合承攬體台灣高速鐵路S295標左營車站新
    建工程之土石方及級配料回填工程（下稱大成．大陸高鐵左
    營車站新建工程），而甲○○出借營利事業登記證及帳戶予
    乙○○，自應有保管或不得逕自使用該帳戶內金錢，亦有將
    工程款扣除一成代價後全數交給乙○○之義務（見原審卷第
    128 頁檢察官之說明），係為他人處理事務之人。詎甲○○
    竟意圖為自己不法之所有，於92年6 月間，以向朋友借錢週
    轉為由，向乙○○取得前開英豪工程行之華南商業銀行北高
    雄分行存款簿及承包左營車站新建工程之契約書，嗣於借得
    35萬元款項後即拒歸還上開存款簿及契約書，並委由不詳之
    人仿刻另一組「甲○○」、「英豪工程行」之印鑑章，嗣於
    92年6 月25日，大成．大陸聯合承攬體給付英豪工程行92年
    4 月、5 月工程款共計新台幣（下同）2,753,270 元，匯入
    英豪工程行之前開華南商業銀行北高雄分行帳戶時，甲○○
    即持該仿刻之「甲○○」、「英豪工程行」印鑑章，前往華
    南商業銀行屏東市分行，將上開款項提領270 萬元據為己有
    ，違背其信託任務，致乙○○受有損害，因認被告甲○○涉
    犯刑法第342 條第1 項之背信罪嫌。
二、按犯罪事實應依證據認定之，無證據不得認定犯罪事實；不
    能證明被告犯罪者，應諭知無罪之判決，刑事訴訟法第154
    條第2 項、第301 條第1 項分別定有明文。認定犯罪事實所
    憑之證據，雖不以直接證為限，間接證據亦包括在內；然不
    論直接或間接證據，其為訴訟上之證明，須達於通常一般人
    均不致於有所懷疑，而得確信其為真實之程度者，始得據為
    有罪之認定（最高法院76年度台上字第4986號判例參照）。
    又刑法第342 條之背信罪，須以為他人處理事務為前提。所
    謂為他人云者，係指受他人委任，而為其處理事務而言。若
    非為他人處理事務，即難以繩之背信罪；亦即刑法第342 條
    背信罪所稱之為他人處理事務，係指代理或代表他人辦理其
    事務而言（最高法院著有92年度台上字第727 號，89年度台
    上字第3785號判決參照）。
三、本件公訴人認被告涉有背信之罪嫌係以：告訴人乙○○指訴
    「當時係伊向被告甲○○借牌施作工程，且甲○○亦將印章
    、存摺交給伊，事後甲○○以需用印章、存摺為由，將印章
    、存摺取回並將工程款領走，而違背保管及不得擅自使用帳
    戶金錢之義務」；證人黃東開證稱：台灣高速鐵路S295標左
    營車站新建工程契約總共有五個合約，其中3 個是由伊與乙
    ○○議價等語。證人陳順意證稱：是乙○○找他去現場監工
    ；證人黃晴壕證稱：是乙○○向他父親黃輝生訂貨；證人朱
    順枝、賴清飛證稱：是乙○○找他們去工地現場工作等為主
    要論據。訊據被告堅詞否認有公訴人所指背信之犯行，辯稱
    ：乙○○僅是介紹人，因為伊與大成．大陸聯合承攬體的人
    不熟，所以由乙○○出面訂約，乙○○所施作之工程僅是零
    星工程，不在台灣高速鐵路S295標左營車站新建工程之主要
    工程契約範圍內，除了乙○○所施作之零星工程外，其餘主
    要工程均是伊承攬施作，工程款自應由伊領取，所以由乙○
    ○出面與高鐵訂約，係因乙○○怕由伊直接與台灣高鐵簽約
    接觸熟識後，往後之後續工程許政賢即拿不到介紹費，所以
    才一直由許政賢出面與台灣高鐵簽約等語。
四、經查：
  (一)本件台灣高速鐵路S295標左營車站新建工程之契約均是以英
    豪工程行之名義與大成．大陸聯合承攬體訂立，而大成．大
    陸聯合承攬體應發給之工程款，亦均匯入甲○○英豪工程行
    之帳戶內之事實，除經被告供承在卷外，並經證人許政賢於
    原審法院證述在卷（見原審卷第130 頁），復有承攬契約書
    2 冊、華南商業銀行屏東分行93年5 月26日（93）華屏存字
    第195 號函所附之存款往來明細表2 紙及華南商業銀行北高
    雄分行93年5 月26日（93）華北高字第18 6號函所附之存款
    往來明細表2 紙可稽（見原審卷第56至86頁）。由上承攬契
    約書、匯款過程之形式上觀之，本件工程契約之當事人係大
    成．大陸聯合承攬體與獨資商號英豪工程行無疑。
  (二)大成．大陸聯合承攬體於92年6 月25日匯入英豪工程行在華
    南商業銀行000000000000號帳戶275 萬3,270元係PR、014-E
    、014-C1等工程款，此經大成．大陸聯合承攬體函覆在卷（
    見原審卷第311 頁）。被告確有提領大成．大陸聯合承攬體
    於92年6 月25日匯入工程款275 萬元之事實，亦據其於原審
    法院行準備程序時及本院審理時供認不諱（見原審卷第38頁
    本院上易卷第132 頁），此應審究者是工程是否為告訴人乙
    ○○所借標及被告是受告訴人乙○○之委任而代保管上開帳
    戶內金錢，而違背所委辦之任務之行為。
  (三)所謂「借牌」係指實際承攬工程者未成立公司或行號，無法
    開立發票給定作人，而徵得公司或商號之負責人之同意，出
    借名義，供其與定作人締約，出借公司或行號之人收取一定
    費用作為發票稅金及出借名義之代價，出借公司或商號名義
    人不負責工程施作，亦不負責工程費用之支出而言。證人即
    告訴人乙○○於原審法院固證稱：工程係其向被告借牌承包
    ，伊提供包括百分之5 之營業稅在內一成之報酬給被告等語
    （見原審卷第131 頁）。惟其亦證稱：工程有部分之原料、
    卡車、工人是被告叫的；91年11月26日那張取款憑條是我寫
    的，我領給候鴻興去付材料錢等語（見原審卷第132 頁以下
    ）。證人張廷道（日商華大成營造有限公司之受僱人）於原
    審法院審理時證稱：系爭工程是由我們公司與大陸工程公司
    共同發包，其在現場擔任工程師，渠等會在現場測量回填砂
    石級配之數量，作為計價的依據，是與車站主任及甲○○一
    起丈量、計價等語（見原審卷第174 頁以下）。證人毛國平
    於原審法院審理時亦證稱：甲○○標的系爭工程，他來找我
    問我要不要用每立方390 元單價做碎石級配，我總共跟他領
    了500 多萬元的貨款，是跟甲○○結算；500 多萬元工程款
    僅是台灣高鐵S295號標左營車站新建工程等語（見原審卷第
    180 頁以下）。證人陳文全證稱：毛國平叫我運他的碎石級
    配去左營車站新建工程，請款是由我與其他司機去向甲○○
    請款等語（見原審卷第214 頁）。證人潘登基證稱：有參加
    台灣高鐵S295號標左營車站新建工程，甲○○委託我承作棄
    土運輸工程，毛國平也有叫我去載碎石級配等語（見原審卷
    第204 頁以下）。證人許春楠亦證稱：我有去台灣高鐵S295
    號標左營車站新建工程載運廢棄土，是甲○○叫我去的等語
    （見原審卷第209 頁）。證人張慶雲證稱：甲○○僱我在左
    營新建工程作臨時工等語（見原審卷第219 頁）。證人蘇嘉
    富證稱：伊有經營砂石業供貨給乙○○；是乙○○叫貨，甲
    ○○付錢，是運到左營車站大陸工程施工的地方；一年前都
    是甲○○叫貨，甲○○付款，92年這2 次是乙○○叫貨，甲
    ○○付款等語（見原審卷第355 頁）。證人黃輝生證稱：伊
    從事砂石買賣業，有賣給英豪工程行，是乙○○到工廠看材
    料，後來他在工地外的檳榔攤介紹甲○○給我認識，後來甲
    ○○有到我工廠看砂石等語（見原審卷第185 頁以下）。如
    告訴人乙○○係單純向被告借牌，被告何須負責鳩工、發工
    資、給付貨款，會同定作人丈量砂石級配，憑以向定作人請
    款，甚至於乙○○向黃輝生訂購砂石後，尚須親自前往查看
    砂石？再者，乙○○於檢察官偵查中亦自承自己有上林企業
    行之執照（見發查他字第337 號卷第84頁），則乙○○又何
    須向被告借牌。再者，系爭工程款已經領1,400 多萬元，而
    乙○○僅購買80幾萬元之砂石，此亦經其於原審證述在卷（
    見原審卷第135 頁），而被告光支付毛國平之砂石級配即有
    500 多萬元，又乙○○在法務部行政執行署屏東執行處時陳
    稱：伊係英豪工程行之下包（見90年度發查他字第337 號卷
    第159 頁），如其係向被告借牌，何須自稱係英豪工程行之
    下包？是其所謂單純借牌云云，難謂已達於一般人均不致有
    所懷疑，而得確信為真實之程度。
  (四)證人乙○○於原審另證稱：「以前都正常，5 月26日那次以
    前的取款都是甲○○跟我一起去領的，我們都在華南商業銀
    行北高雄分行取款，沒有到其他地方」等語（見原審卷第13
    6 頁）。如係單純借牌，何以每次領款被告都要參與領款？
    再者，乙○○於原審又證稱：91年11月26日、92年1 月27日
    （按本日提領2 筆）、同年5 月27日之取款憑條係其所寫及
    提領（見原審卷第137 頁）。惟依英豪工程在華南商業銀行
    91年10月1 日到92年7 月25日之往來明細表（見原審卷第24
    8 頁）所載，91年11月28日至92年6 月30日間，尚有先後有
    16次提款記錄，且其中有8 筆係在屏東提領（見原審卷第60
    頁以下取款憑條），均非乙○○所提領，如被告係將帳戶借
    給乙○○，被告豈有指示他人將款項匯入上開帳戶內之理，
    由上開提款均係以取款憑條提領，亦可證明乙○○所證存摺
    因借牌而始終交予其保管云云，係屬不實。
  (五)縱如乙○○所述係向被告借牌，被告因而交付存摺、印章等
    語為真實，其交付印章及存摺之行為，亦係依契約應履行之
    義務，並非受託為乙○○處理事務，再者，乙○○自警訊伊
    始並未指稱委託被告處理系爭工程款，則被告何來為乙○○
    處理委任事務，核與背信罪以受託為人處理事務之要件不合
    。
  (六)證人黃東開於原審法院證稱：台灣高速鐵路S295標左營車站
    新建工程契約總共有5 個合約，其中3 個是由伊與乙○○議
    價，有一個係跟甲○○議價完後又跟乙○○議價等語（見原
    審卷第143 頁）。惟乙○○係以英豪工程行之名義訂約，如
    未經被告授權，乙○○不可能代表英豪工程行與大成、大陸
    聯合承攬體訂約，大成．大陸聯合承攬體亦不可能與非英豪
    工程行之代表人簽約。證人乙○○亦證稱：第1 次議約時我
    有帶被告去，是我去議約的，因為甲○○與高鐵不熟等語（
    見原審卷第131 頁）。因此，證人黃東開上開所證僅能證明
    英豪工程行對外之關係，不能證明英豪工程行與乙○○間之
    內部關係。再者，如第2 次以後之工程，由被告直接與大成
    ．大陸聯合承攬體訂約，乙○○即不可能再從被告手中索取
    介紹費，是被告辯稱：伊與高鐵不熟，乙○○怕由伊直接與
    台灣高鐵簽約接觸熟識後，往後之後續工程許政賢即拿不到
    介紹費，所以才一直終由許政賢出面與台灣高鐵簽約等語，
    即非不可採。
  (七)乙○○就系爭工程亦曾僱工施作之事實，固經證人黃順意、
    賴清輝、黃晴壕等人於原審法院證述在卷。惟系爭工程契約
    當事人之一係英豪工程行，則乙○○受甲○○委託處理部分
    工程施工事務，或渠等間係存在著合夥關係，各合夥人均得
    執行合夥事務，亦均有可能，因此，尚難以此推斷被告有受
    乙○○之委託而處理系爭工程或保管、領取或不領取工程款
    之事務。再者，證人陳順意於原審法院審理時另證稱：「（
    問：是否確實有聽到被告與乙○○談借牌的事情？）答：是
    的」、「（問：談論內容為何？）內容我不了解」、「（問
    ：內容不瞭解，如何認定是在談論借牌？）許先生有先跟我
    說他要跟甲○○借牌包工程，然後乙○○與甲○○在談，所
    以我就認為他們在談借牌的事情，事實上他們在談的內容我
    沒有瞭解」等語，依證人陳順意上開證言僅空泛證稱：乙○
    ○曾與甲○○談及借牌事宜云云，亦難確切證明渠等間存有
    借牌關係，更無從據此認定被告對乙○○有受託處理事務之
    關係，存有如公訴人所指：負有保管或不得逕自使用自己帳
    戶內金錢之義務。
  (八)按一般人將印章、存摺交與他人之原因甚多，且既為自己所
    有之帳戶，衡情自有使用自己帳戶內金錢之權利，如無具體
    相關事證，縱認被告有將印章存摺借予告訴人，又藉詞需用
    而取回，亦難認交付印章、存摺之人即因此需對受交付印章
    、存摺之人負有保管及不得擅自使用帳戶金錢之義務。公訴
    人以乙○○曾執有被告之印章、存摺，即認被告對乙○○負
    有為他人處理事務之責任，亦有誤會。再者，被告於原審法
    院本院審理及行準備程序中，均坦承在承攬本件工程前即同
    時刻有二組印鑑章供其承包各地工程之用，乙○○既亦鳩工
    處理部分工程，並代表英豪工程行與大成．大陸聯合承攬體
    訂約，則為執行合夥事務，或因被告與大成．大陸聯合承攬
    體不熟，乙○○又不願由被告與對外直接與大成．大陸聯合
    承攬體締約，因而保管英豪工程行之印章，均有可能，因此
    乙○○取得其中一組印章亦屬必要，尚難據此即推論乙○○
    與被告間存有借牌承攬工程之類似信託關係存在。
  (九)綜上所述，乙○○指訴被告甲○○涉嫌背信之事證，尚未達
    於通常一般之人均不致有所懷疑，而得確信其為真實之程度
    ，而有合理懷疑之存在，此外，卷內亦無其他確切之證據足
    以證明被告有背信之罪嫌，本件應係民事糾葛，應另循民事
    訴訟程序處理，因不能證明被告犯罪，揆諸前揭說明，自應
    為被告無罪之諭知。
五、原審因而以不能證明被告犯背信罪，而為被告無罪之諭知，
    核無違誤；檢察官循告訴人具狀請求上訴意旨，猶執前詞，
    指摘原判決不當，為無理由，應予駁回。
據上論斷，應依刑事訴訟法第368 條，判決如主文。
本案經檢察官陳建年到庭執行職務。
中　　華　　民　　國　　94　　年　　4 　　月　　13　　日
　　　　　　　　　刑事第四庭    審判長法　官 蕭權閔
                                      法　官 陳吉雄
                                 　　 法　官 李嘉興
以上正本證明與原本無異。
本判決不得上訴。
中　　華　　民　　國　　94　　年　　4 　　月　　13　　日
　　　　　　　　　　　　　　　　　　　書記官 劉博文
